【裁判字號】    97,判,746
【裁判日期】    970724
【裁判案由】    退休
【裁判全文】
最  高  行  政  法  院  判  決
                                       97年度判字第746號
上  訴  人  甲○○
被 上訴 人  經濟部
代  表  人  乙○○
上列當事人間退休事件，上訴人對於中華民國95年7月20日臺北
高等行政法院94年度訴字第2241號判決，提起上訴，本院判決如
下：
    主  文
上訴駁回。
上訴審訴訟費用由上訴人負擔。
    理  由
一、上訴人前任職於臺灣電力股份有限公司（下稱台電公司）核
    能火力發電工程處北部施工處，因專案申請退休，退休時職
    級名稱為12等工業關係管理監政風課長，台電公司以民國90
    年10月15日第332號退休通知單，引用「經濟部所屬事業人
    員退休撫卹及資遣辦法」第4條規定，核准其於90年10月31
    日退休，上訴人不服，提起訴願，提起訴願，遭決定不受理
    後，遂提起本件訴訟。
二、上訴人於原審起訴主張略以：上訴人為依「政風機構人員設
    置條例」所任用之政風人員，因退休後發現台電公司有隱瞞
    「銓敘部84年9月6日八四台中特四字第11906516號函及84年
    10月5八四台中特四字第1199964號函」，及未依勞動基準法
    第84條辦理退休等情事，致上訴人失去可選擇適用公務人員
    退休法辦理退休之權利，侵害上訴人法律保障之權利，台電
    公司並違反訴願法第58條規定未將答辯書抄送上訴人，不符
    法定程序，爰提起本件訴訟，請求撤銷原處分及訴願決定，
    並請求被上訴人經濟部及台電公司賠償退休金損失、連同精
    神損害、損害賠償暨其利息等語。
三、原審斟酌調查證據之結果，略以：查上訴人因不服台電公司
    90年10月15日第0332號退休通知，於94年3月29日再度提起
    訴願，經被上訴人以上訴人與台電公司間之退休事件為私法
    契約關係，所為90年10月15日第0332號退休通知非行政處分
    為由而以訴願決定不受理在案。而上訴人係針對本件訴願決
    定爭執提起爭訟，則依行政訴訟法第24條第1款之規定，其
    適格之被上訴人為「駁回訴願時之原處分機關」，本件既非
    屬同條第2款「撤銷或變更原處分或決定時，為最後撤銷或
    變更之機關。」規定之情形，上訴人竟以訴願機關為被告自
    有未合。另上訴人雖稱以經濟部為被告係因要對不足之的退
    休金請求損害賠償，是依據行政程序法第2條第3項、國家賠
    償法第4條及行政訴訟法第8條等語。然查行政程序法第2條
    第3項並無退休損害賠償之規定，自非退休金請求賠償之法
    律依據，況就本件退休事件而言，台電公司與經濟部間並無
    受託及委託關係，難認有行政程序法第2條第3項規定之適用
    。至國家賠償法第4條係規定「受託團體之責任及求償權」
    ，亦與退休金之損害賠償無涉，更且上訴人陳述經濟部對其
    退休案並無處分、經手及轉呈行為（見原審法院95年2月21
    日準備程序筆錄），足知上訴人對之請求國家賠償並無一定
    前提關係或因果關係，而與行政訴訟法第7條規定未符。再
    查，上訴人所據之行政訴訟法第8條係規定「給付訴訟之要
    件」亦與退休金之損害賠償無涉，均不足為本件損害賠償請
    求權之法律依據。綜上，台電公司（即上訴人退休時之服務
    事業單位）係依公司法規定設立之公營事業，為私法人，與
    其人員間，為私法上之契約關係。雖上訴人於69年調派至台
    電公司擔任政風人員嗣調任政風課長等職，惟上訴人經調派
    至被上訴人台電公司任職後，未經依法銓敘。所應適用之職
    等薪俸均係由經濟部授權台電公司決定（「經濟部所屬事業
    機構人事管理規則」暨其實施要點，以及經濟部授權被告訂
    定報奉核定之「臺灣電力股份有限公司人員任雇調派施行細
    則」參照），有關退休事項係依據「經濟部所屬事業人員退
    休撫卹及資遣辦法」辦理，屬於私法關係的性質，不適用公
    務人員退休法。是關於上訴人與台電之退休事項爭議，自非
    屬公法爭議，應循民事訴訟途徑解決。被上訴人經濟部並非
    上訴人所爭執退休通知之作成單位，上訴人提起本件行政爭
    訟，難認當事人適格，訴願決定以上訴人與台電公司間之退
    休事件為私法契約關係，所為90年10月15日第0332號退休通
    知非行政處分為由而以94年6月29日經訴字第09406161310號
    為訴願不受理之決定，於法並無不合。上訴人仍執前詞訴請
    撤銷原處分及訴願決定，為無理由，應予駁回。至上訴人又
    另對被上訴人請求賠償退休金損失、連同精神損害、損害賠
    償暨其利息等，核屬私權爭執，且經濟部非適格之當事人，
    均應併予駁回之。
四、本院經核原判決於法尚無違誤。上訴意旨仍執前詞並主張略
    以：被上訴人經濟部雖為訴願機關，但上訴人於原審審理期
    間，發現其為隱匿銓敘部84年10月5日八四台中特四字第119
    9964號函之主犯，其隱瞞公文，利用職務上機會加損害於他
    人，顯有瀆職之情形，自為公法上爭議，依訴願法第13條及
    公務人員保障法第28條規定，被上訴人經濟部為「法定原處
    分機關」，上訴人對經濟部提出告訴，為法所許，原判決顯
    違反行政程序法第2、4、92條規定。經濟部與台電公司為共
    犯結構，依行政訴訟法第37條規定，自得為共同訴訟人。而
    被上訴人台電公司為被上訴人經濟部所屬下級機構，有關「
    公務人員任用法」、「公務人員退休法」、「政風機構人員
    設置條例」、「勞動基準法」、「銓敘部84年9月6日八四台
    中特四字第1190656號函」均為經濟部核轉委任台電公司之
    工作，經濟部依行政程序法第15條第1項有監督之責任，如
    發生未依法侵害他人權益情事，應負共同賠償責任。再者，
    被上訴人經濟部雖未對本退休案無處分、經手及轉呈行為，
    但確有隱匿銓敘部84年10月5日八四台中特四字第1199964號
    函，與台電公司負共同賠償責任，是對請求國家賠償或損害
    賠償有一定之前提因果關係，符合國家賠償法第2條第2項及
    行政訴訟法第7、197條規定。原判決就足以影響判決之重要
    證物漏未斟酌，並未適用行政程序法第15條第1項、行政訴
    訟法第7、197條及國家賠償法第2條第2項規定，且與司法院
    釋字第423、469號解釋意旨相違，顯有適用法規錯誤之違法
    。且原判決稱上訴人經調派至被上訴人台電公司任職後，未
    經依法銓敘，所應適用之職等薪俸均係由被上訴人經濟部授
    權被上訴人台電公司決定，有關退休事項係依據「經濟部所
    屬事業人員退休撫卹及資遣辦法」辦理，屬於私法關係的性
    質，不適用公務人員退休法，關於上訴人與被上訴人台電之
    退休事項爭議，自非屬公法爭議云云，均無法律依據，另原
    審法院未依行政成訴訟法第133條規定職權調查上訴人所提
    出之各項證據，亦有未調查事實證物之違法。爰請廢棄原判
    決，並撤銷訴願決定及原處分等語。然查「經訴願程序之行
    政訴訟，其被告為左列機關：一駁回訴願時之原處分機關。
    二撤銷或變更原處分或決定時，為最後撤銷或變更之機關。
    」行政訴訟法第24條定有明文。又當事人就其訴訟標的須有
    實施訴訟之權能，否則其當事人為不適格。而關係當事人適
    格之要件，係屬權利保護要件，欠缺此項要件時，除具有行
    政訴訟法第107條第1項之情形外，法院無須先命當事人補正
    ，應以當事人不適格欠缺權利保護要件，認其訴為顯無理由
    。行政法院得不經言詞辯論，逕以判決駁回之。而本件上訴
    人因不服台電公司90年10月15日第0332號退休通知，提起訴
    願，經被上訴人以上訴人與台電公司間之退休事件為私法契
    約關係，所為90年10月15日第0332號退休通知非行政處分為
    由而以訴願決定不受理在案。而上訴人係針對本件訴願決定
    爭執提起爭訟，則依行政訴訟法第24條第1款之規定，其適
    格之被上訴人為「駁回訴願時之原處分機關」，本件既非屬
    同條第2款「撤銷或變更原處分或決定時，為最後撤銷或變
    更之機關。」規定之情形，上訴人竟以訴願機關為被告，提
    起本件訴訟，自屬當事人不適格欠缺權利保護要件，應認其
    訴為顯無理由。再查「提起行政訴訟，得於同一程序中，合
    併請求損害賠償或其他財產上給付」，固為行政訴訟法第7
    條所規定，惟既係得於提起其他行政訴訟時，得合併請求，
    自應以其他訴訟已合法起訴為前提，倘非合法，則合併請求
    損害賠償或其他財產上給付，即失所附麗，不應准許。從而
    原審法院不經言詞辯論，逕以判決駁回之，揆諸前開規定與
    說明，尚無違誤。並與前開法令規定意旨要無不合，尚無判
    決不適用法規或適用不當之違法。綜上所述，上訴意旨指摘
    原判決違誤，求予廢棄，難認有理由，應予駁回。又本件事
    證已明，上訴人聲請調查證據，核無必要，併此敘明。
五、據上論結，本件上訴為無理由。依行政訴訟法第255條第1項
    、第98條第1項前段，判決如主文。
中    華    民    國    97    年    7     月    24    日
                    最高行政法院第六庭
                        審判長法官  林  茂  權
                              法官  楊  惠  欽
                              法官  黃  淑  玲
                              法官  侯  東  昇
                              法官  林  樹  埔
以  上  正  本  證  明  與  原  本  無  異
中    華    民    國    97    年    7     月    24    日
                              書記官  王  福  瀛


司法院資訊處製作；財團法人民間司法改革基金會備份。
